最　高　行　政　法　院　判　決
　　　　　　　　　　　　　　　94年度判字第00189號
上　訴　人　甲○○
　　　　　　丁○○
　　　　　　丙○○
　　　　　　乙○○
共　　　同
訴訟代理人　戊○○○○
　　　　　　黃于玶律師
被 上訴 人　臺北市稅捐稽徵處
代　表　人　己○○
上列當事人間因土地增值稅事件，上訴人對於中華民國92年9月2
日臺北高等行政法院91年度訴字第3291號判決，提起上訴，本院
判決如下：
　　主  文
上訴駁回。
上訴審訴訟費用由上訴人負擔。
　　理  由
一、上訴人之被繼承人高黃翠雲於民國（下同）88年10月4日，
    將其所有坐落台北巿士林區○○段○○段51地號土地（下稱
    系爭土地）售予案外人皇雄建設股份有限公司（下稱皇雄公
    司），於同年月22日辦理所有權移轉登記時，繳納土地增值
    稅新台幣（下同）23,330,985元。嗣因皇雄公司未付清尾款
    ，高黃翠雲遂解除買賣契約，訴請皇雄公司回復原狀將系爭
    土地返還登記與伊，案經台灣台北地方法院（下稱台北地院
    ）於89年11月2日以89年度重訴字第1607號民事判決命皇雄
    公司應將系爭土地所有權移轉登記予高黃翠雲，該案因皇雄
    公司未上訴而確定。惟高黃翠雲於90年2月1日持上開確定判
    決申辦系爭土地所有權移轉登記時，台北市士林地政事務所
    以系爭土地已被其他債權人查封未經塗銷為由予以駁回。嗣
    系爭土地經台灣士林地方法院拍賣（下稱士林地院），高黃
    翠雲予以承受買回，乃於91年元月30日向被上訴人所屬士林
    分處申請退還系爭土地增值稅，經該分處以91年2月1日北巿
    稽士林丙字第09160249300號函復否准所請。高黃翠雲不服
    ，提起訴願，遭決定駁回，嗣高黃翠雲於91年7月2日死亡，
    遂由上訴人提起行政訴訟。
二、本件上訴人在原審起訴主張：(一)土地所有權移轉應課徵土地
    增值稅，係在於「漲價歸公」，蓋土地所有權人因出售土地
    而享土地漲價之地利，此種土地漲價之「出售所得」，應與
    其他人民共享。若土地買賣因買受人未繳價金而土地所有權
    人嗣後解除契約並經法院判決移轉登記回土地所有權人名下
    ，則土地所有權人未享土地漲價出售之地利，無利益與公眾
    分享，不應繳納而已繳納之土地增值稅本應退還，始為合理
    。(二)故土地雖經買賣並繳清土地增值稅，若該等買賣嗣遭解
    除、不成立．．．等情形，土地回歸原所有權人名下時，已
    繳之土地增值稅本不應課徵，應予退還，此乃因買賣若最終
    未成立，土地所有權實際上不應移轉，土地所有權人根本無
    土地漲價出售所得，不應課徵土地增值稅，始為合理。被上
    訴人及訴願決定機關以財政部30316號函釋中之塗銷登記一
    語（況此函釋僅為一行政解釋），未慮及課徵土地徵值稅之
    要件及目的，罔顧土地稅法之規定及基本精神。(三)訴願決定
    指稱系爭土地登記回復予原土地所有權人高黃翠雲名下之緣
    由，乃高黃翠雲聲明應買，而非依判決回復所有權移轉登記
    ，惟：1.系爭土地依法院確定判決認皇雄公司應將土地所有
    權移轉登記回高黃翠雲名下，即係本件有土地所有權不應移
    轉之理由，土地所有權既不應移轉，則土地增值稅本不應徵
    收。2.本件因地政機關違法不依法院確定判決將系爭土地移
    轉登記回高黃翠雲名下，致使高黃翠雲不得不聲明應買，以
    免系爭土地被他人應買或被債權人承接，受有更大之損失，
    此乃同屬國家行政機關（士林地政事務所）所造成，被上訴
    人竟以此苛責高黃翠雲而不予退還土地增值稅。(三)即因士林
    地政事務所違法不依法院確定判決辦理移轉登記（即以假扣
    押保全執行否准法院確定判決之真執行），使高黃翠雲依司
    法判決應得之權利竟然無法獲得，並使被上訴人否准高黃翠
    雲之聲請，基於行政一體性之原則，被上訴人不得以此理由
    主張高黃翠雲取得所有權之原因並非因判決，而係於拍賣時
    應買回復於自己名下，而不准許退還已繳之土地增值稅。(四)
    另財政部30316號函釋雖云「向地政機關辦理塗銷登記」，
    惟此乃因該案之特殊情形，非指退還土地增值稅之要件須至
    地政機關辦理塗銷登記，否則即與土地稅法第28條之意旨不
    符。此觀土地登記規則第131條第1項規定：「依本規則登記
    之土地權利，因權利之拋棄．．．或法院之確定判決等，致
    權利消滅時，應申請塗銷登記」。本件依法院確定判決，皇
    雄公司對系爭土地之權利消滅，依該土地登記規則，高黃翠
    雲本得聲請塗銷登記（即符合聲請塗銷登記之要件），故既
    符合塗銷之要件，若謂財政部30316號函謂須辦理塗銷登記
    ，本件於法院確定判決皇雄公司權利消滅，亦應退還土地增
    值稅。(五)另土地登記規則第8條規定「除本規則另有規定外
    ，非經法院判決塗銷登記，登記機關不得為塗銷登記」，係
    指土地登記規則第131條以外之情形時，非經法院判決，不
    得塗銷登記。本件乃符土地登記規則第131條之情形，無待
    法院判決，自得申請塗銷登記。因本件符合土地登記規則第
    131條申請塗銷登記之要件，上訴人請求依財政部30316號函
    之意旨退還土地增值稅，更屬有據。(六)高黃翠雲在申請退還
    土地增值稅，亦已一併指明應將土地公告現值欄回復為高黃
    翠雲出售予皇雄公司前之土地公告現值，故高黃翠雲並非欲
    得到任何利益等語，求為判決撤銷訴願決定及原處分，並命
    被上訴人所屬士林分處應退還上訴人88年10月5日所繳系爭
    土地之土地增值稅23,330,985元。
三、被上訴人則以：上訴人之被繼承人高黃翠雲所有系爭土地於
    88年7月、8月間售予皇雄公司，繳納土地增值稅23,330,985
    元，嗣因皇雄公司未履行合約，高黃翠雲遂解除雙方買賣契
    約，並於89年11月2日經台北地院89年度重訴字第1607號確
    定判決皇雄公司應將系爭土地所有權移轉登記予高黃翠雲，
    此為高黃翠雲所不爭。然依高黃翠雲原訴願書所附士林地院
    士院儀執富字第34755號不動產權利移轉證書所載：「．．
    ．經將該債務人皇雄建設股份有限公司所有後開不動產公開
    拍賣，由高黃翠雲以新台幣25,030,000元承受並經繳足價金
    在案，．．．承受人自領得本證書之日起，取得該不動產所
    有權．．．。」及系爭土地台北市土地登記謄本其90年10月
    24日所示登記原因為拍賣，本案系爭土地因買賣而移轉皇雄
    公司，嗣經法院拍賣由高黃翠雲承受繳足價金而取得不動產
    權利移轉證書，並於地政機關辦理登記，此與土地因買賣撤
    銷經法院判決而塗銷其所有權登記回復原所有權不同，係屬
    另一次移轉行為，與土地稅法第28條及財政部71年1月1日台
    財稅第30316號函釋規定內容不同，依土地稅法第5條及第28
    條前段規定，本案原已繳納之土地增值稅稅款不應退還，是
    被上訴人所屬士林分處據以否准高黃翠雲所請，並無不合等
    語，資為抗辯。
四、原審判決駁回上訴人之訴，其理由略以：(一)按土地稅法第28
    條規定：「已規定地價之土地，於土地所有權移轉時，應按
    其土地漲價總數額，徵收土地增值稅。」本件上訴人之被繼
    承人高黃翠雲前係因出售系爭土地而繳納系爭土地增值稅，
    此為兩造所不爭，是高黃翠雲前繳納系爭土地增值稅，顯非
    無法律上之原因。茲上訴人所爭議者厥為高黃翠雲繳納系爭
    土地增值稅後，因買受人皇雄公司未依約付清買賣契約所訂
    之尾款，經高黃翠雲依法解除買賣契約，並依民法解除契約
    回復原狀之規定，訴經台北地院判決確定皇雄公司應將系爭
    土地移轉登記與高黃翠雲，惟因系爭土地遭債權人假扣押致
    高黃翠雲申請辦理所有權回復登記時，為台北市士林地政事
    務所駁回，其後系爭土地並經債權人聲請士林地院拍賣，由
    高黃翠雲向士林地院承受買回系爭土地；足徵高黃翠雲於解
    除買賣契約後，已無出售土地之利得，因主張被上訴人自應
    返還前繳納之系爭土地增值稅。是本件所應審究者，即高黃
    翠雲解除契約後，因系爭土地已被假扣押，其後並被實施拍
    賣，無法辦理所有權移轉登記，被上訴人所受領之系爭土地
    增值稅，是否即當然成為無公法上之原因而受利益？(二)查民
    法第259條之規定，契約解除時當事人雙方均負回復原狀之
    義務。本件上訴人被繼承人高黃翠雲於買受人皇雄公司未依
    約付清買賣價金尾款時，雖已依法解除買賣契約，並訴請台
    北地院判決確定，皇雄公司應將系爭土地返還登記與高黃翠
    雲，然因系爭土地已由債權人聲請法院假扣押，以致高黃翠
    雲申請辦理系爭土地返還登記為士林地政事務所駁回，其後
    並因債權人聲請拍賣，由高黃翠雲再予承受而取得系爭土地
    所有權，此為兩造所不爭之事實，足徵高黃翠雲解除契約後
    ，回復原狀已成給付不能，則被上訴人原依據高黃翠雲出售
    系爭土地所課徵之系爭土地增值稅，自非因塗銷土地登記之
    原因，而恢復為高黃翠雲所有，不致因而成為公法上不當得
    利（改制前行政法院76年度判字第1152號、81年度判字第27
    63號、84年度判字第2584號、85年度判字第495號判決參照
    ）；此就系爭土地，其後經債權人聲請士林地院實施拍賣時
    ，上訴人予以承受，被上訴人僅得就高黃翠雲移轉登記與皇
    雄公司時之課稅現值與上訴人再次承受時之價額，比較後因
    並無增值，而核定該次拍賣無庸繳納土地增值稅，此亦有被
    上訴人所屬士林分處90年8月7日北市稽士林丙字第90616258
    00號函附在原處分卷可按，為上訴人所不爭，足證高黃翠雲
    未能回復所有權移轉登記，亦足影響被上訴人其後對土地增
    值稅之課徵。上訴人尤不能主張被上訴人前據高黃翠雲申報
    出售系爭土地，所課徵之土地增值稅，於其未能辦理回復登
    記時，亦成為公法上不當得利。從而，被上訴人所屬士林分
    處否准高黃翠雲申請退還原已繳納之土地增值稅，於法並無
    不合，訴願決定予以維持，亦稱妥適。上訴人徒執前詞，訴
    請撤銷，為無理由，應予駁回。
五、本件上訴人之上訴意旨略謂：原判決有適用公法上不當得利
    請求權不當之錯誤，致誤被上訴人無公法上之不當得利，且
    判決不備理由，判決違背法令，應有廢棄之理由：(一)本件被
    上訴人均不否認因買賣契約解除回復原狀，原課徵之土地增
    值稅之原因已不存在，應予退還，然指本件上訴人之被繼承
    人高黃翠雲係嗣後自法院拍定所得回復土地，非因判決回復
    ，故其無庸退還，而判決亦認此為被上訴人有理由無庸退還
    增值稅之論據。然：1.系爭所繳之土地增值稅應否退還，應
    審究者為該繳納之原因是否已不存在，倘已不存在，機關受
    領土地增值稅，當無公法上之原因而受利益。2.本件繳納土
    地增值稅之原因確由台北地院89年度重訴字第1607號判決判
    令不存在，依準用民法第179條規定及學者見解，系爭所繳
    之土地增值稅即應退還。3.契約解除後即生不當得利返還請
    求權，回復原狀僅係不當得利請求權下返還範圍之問題，故
    不能以不能回復原狀否定不當得利請求權之存在，或認受利
    益者即無不當得利。況本件皇雄公司未回復原狀，非被上訴
    人回復不能，被上訴人因此契約享有土地增值稅之利益，卻
    以契約解除後皇雄公司不回復原狀為由拒絕退還，更屬錯誤
    。換言之，以皇雄公司未予回復原狀逕認被上訴人受領土地
    增值稅非構成公法上之不當得利，錯誤甚為顯然。(二)再者，
    本件皇雄公司並無回復不能之情形，蓋皇雄公司之債權人於
    高黃翠雲89年8月25日提起回復土地所有權訴訟前，早已假
    扣押系爭土地，故該案審理法官已知悉土地遭假扣押之情形
    ，然假扣押之保全處分不可對抗法院判決之真執行，乃屬當
    然。故該案法官仍為系爭土地應移轉回復高黃翠雲名下之判
    決。然因士林地政事務所違法拒絕移轉之結果（現於行政爭
    訟中），使本件土地未依確定判決回復原狀，但非不能回復
    原狀，原審判決認回復原狀「不能」，以此判定被上訴人機
    關無不當得利，即屬有誤。而上訴人於原審一再爭執同屬行
    政機關之被上訴人，不得以不乾淨之手（士林地政機關違法
    不移轉之行為）主張權利，原審判決隻字未論，亦屬判決不
    備理由之違法。(三)土地增值稅之退還（被上訴人有公法上之
    不當得利），與皇雄公司是否回復原狀（私法上之不當得利
    返還範圍之問題）無涉，更與系爭土地是否再次移轉，應否
    徵稅無關，蓋此為二事，不能混為一談。原判決以皇雄公司
    不能回復原狀認被上訴人不因此成為公法上不當得利，已錯
    誤在先，再將高黃翠雲嗣後以拍賣取得系爭土地無庸「再」
    繳土地增值稅認被上訴人於前次徵稅無公法上不當得利，更
    屬錯上加錯。請求廢棄原判決，撤銷原處分及訴願決定，並
    請求判決被上訴人所屬士林分處應退還上訴人88年10月5日
    所繳系爭土地之土地增值稅23,330,985元等語。
六、本院按土地稅法第28條前段係規定：「已規定地價之土地，
    於土地所有權移轉時，應按其土地漲價總數額，徵收土地增
    值稅」，乃以土地所有權移轉之物權行為發生時，作為徵收
    土地增值稅之原因，並非以買賣等債權行為之發生作為徵收
    土地增值稅之要件，就有償移轉行為而言，亦非以原所有權
    人取得移轉之代價作為徵收土地增值稅之要件。故土地稅法
    第49條規定：土地所有權移轉時，權利及義務人應於訂定契
    約之日起30日內，檢附契約影本及有關文件，共同向主管稽
    徵機關申報其土地移轉現值；主管稽徵機關應於申報土地移
    轉現值收件之日起7日內，核定應納土地增值稅額，並填發
    稅單，送達納稅義務人；權利人及義務人應於繳納土地增值
    稅後，共同向主管地政機關申請土地所有權移轉登記。此所
    謂「訂定契約」，及檢附「契約影本」，對照民法第760條
    「不動產物權之移轉或設定，應以書面為之」規定，應係指
    訂立土地所有權移轉之物權契約。故只要土地所有權移轉之
    物權行為有效存在，徵收土地增值稅之原因即仍然存在，國
    家徵得土地增值稅之利益，自無從淪為不當得利。卷查本件
    上訴人之被繼承人高黃翠雲於88年10月4日，將系爭土地售
    予案外人皇雄公司，嗣因皇雄公司未付清尾款，固經高黃翠
    雲解除雙方之買賣契約，惟其解除者乃買賣之債權契約，並
    非嗣後依據買賣契約所為之土地所有權移轉行為。基於物權
    行為無因性，系爭土地之所有權移轉行為並不因其原因行為
    （買賣契約）遭解除而當然失其效力，在原所有權移轉登記
    未經塗銷前，其物權移轉行為仍繼續有效存在。又台北地院
    89年11月2日89年度重訴字第1607號民事判決僅確定高黃翠
    雲於買賣契約解除後對皇雄公司有回復原狀之返還土地請求
    權，而判決皇雄公司應將系爭土地所有權移轉登記予高黃翠
    雲，並未認定當初基於買賣契約所為之系爭土地所有權移轉
    行為無效或失其效力，而判命塗銷系爭土地之原所有權移轉
    登記，亦未認定系爭土地原所有權之移轉行為本身或其原因
    有何瑕疵而不應移轉。則縱使皇雄公司依照前開民事判決意
    旨將系爭土地所有權再移轉登記予高黃翠雲，亦僅屬另一次
    移轉行為，並不影響當初基於買賣契約所為之系爭土地所有
    權移轉行為之效力，足見台北市士林地政事務所是否遵照前
    開民事確定判決辦理系爭土地所有權再移轉予高黃翠雲之登
    記，均不影響當初基於買賣契約所為之系爭土地所有權移轉
    行為之效力。何況，高黃翠雲係經由法院拍賣程序而以債權
    人身分承受買回而重新取得系爭土地之所有權，其係本於另
    一買賣關係取得系爭土地之所有權，更為顯然，尤不致影響
    其當初基於買賣契約所為之系爭土地所有權移轉行為之效力
    。揆諸前開說明，系爭土地當初基於買賣契約所為移轉之物
    權行為既然仍有效存在，則徵收其土地增值稅之原因即未消
    滅，國家徵得土地增值稅之利益，自無從淪為不當得利而應
    返還。至於上訴人主張高黃翠雲未享有土地漲價出售之地利
    ，縱令屬實，因土地稅法第28條規定徵收土地增值稅，係以
    土地所有權移轉行為之發生作為要件，不以原所有權人取得
    移轉之代價為必要，上訴人執此主張高黃翠雲不應繳納土地
    增值稅而應退還云云，亦屬無據。從而被上訴人以系爭土地
    因買賣而移轉予皇雄公司，嗣經法院拍賣由高黃翠雲承受買
    回而再取得系爭土地之所有權，此與土地經法院判決塗銷其
    所有權移轉登記而回復原所有權登記之情形不同，係屬另一
    次移轉行為，高黃翠雲前繳納系爭土地增值稅，非無法律上
    之原因，乃否准其退還系爭土地增值稅之申請，於法並無不
    合，訴願決定及原審判決遞予維持，亦無不合。雖然原判決
    理由之論述，有未盡完善之處，惟尚不影響於判決之結果，
    與所謂判決不備理由之違法情形不相當。上訴論旨，仍執前
    詞，指摘原判決違誤，求予廢棄，難認有理由，應予駁回。
據上論結，本件上訴為無理由，爰依行政訴訟法第255條第1項、
第98條第3項前段，判決如主文。
中    華    民    國    94    年    2    月    3      日
                  第五庭審判長法  官　趙　永　康
                              法  官　鄭　淑　貞
                              法  官　黃　淑　玲
                              法  官　侯　東　昇
                              法  官　林  文  舟
以  上  正  本  證  明  與  原  本  無  異
中    華    民    國    94    年    2    月    4      日
　　　　　　　　　　　　　　　書記官　彭  秀  玲
